【裁判字號】    92,台上,258
【裁判日期】    920129
【裁判案由】    損害賠償
【裁判全文】
最高法院民事判決                                九十二年度台上字第二五八號
    上  訴  人  甲○○
                生大營造有限公司
    法定代理人  王明淺
    共      同
    訴訟代理人  劉意律師
    被 上訴 人  乙○○
    訴訟代理人  王家鈺律師
右當事人間請求損害賠償事件，上訴人對於中華民國八十九年十月十七日台灣高等法
院台南分院第二審判決（八十八年度重訴字第四號），提起上訴，本院判決如左：
    主  文
原判決關於命上訴人連帶給付及該訴訟費用部分廢棄，發回台灣高等法院台南分院。
    理  由
本件被上訴人主張：上訴人生大營造有限公司（下稱生大公司）承攬交通部公路局第
五區工程處之台二○線十三Ｋ加○七○Ｍ至十五Ｋ加○三四Ｍ路段拓寬工程，上訴人
甲○○受僱擔任現場監工。渠等於道路工程進行中，本應注意於夜間裝設照明及阻絕
警示設備，警告來往車輛小心行駛，且按當時客觀情況尚無不能注意之情形，竟疏未
注意設置夜間警示燈，適被上訴人於民國八十五年十一月二十二日晚間十一時四十五
分許，駕駛車號ＭＵＡ｜四一二號重機車，沿台南縣新化鎮○○路由那拔林往新化（
東向西）方向行駛，行經中山路九八｜五號前時，撞及塑膠護欄，致人車倒地，造成
外傷性腦出血及腦積水，身體左側偏癱等情。求為命上訴人連帶給付被上訴人新台幣
（下同）一千一百九十六萬六千八百二十二元，並加付法定遲延利息之判決（原判決
命上訴人連帶給付被上訴人二百八十三萬六千二百七十七元，駁回被上訴人其餘部分
之請求，未據被上訴人聲明不服）。
上訴人則以：被上訴人係酒後騎機車，衝過中央分向線，在來車道逆向行駛，於護欄
前已失控倒地，機車始滑行撞到地面，而非直接撞到護欄，故本件車禍之發生與上訴
人有無設置適當之安全照明設備無關，刑事判決所認定之情節顯與事實不符，上訴人
無過失責任；倘仍認上訴人應負損害賠償責任，亦有民法第二百一十七條過失相抵之
適用等語，資為抗辯。
原審以：被上訴人主張之事實，業據其提出診斷證明書、重度殘障手冊為證。刑事部
分亦經原法院八十七年度交上易字第六三六號判決科處上訴人甲○○有期徒刑二月確
定在案，自堪信為真實。上訴人雖以前開情詞置辯，惟查：(一)上訴人甲○○夜晚未依
規定在道路施工路段佈設交通安全設施，為肇事次因，有台灣省車輛行車事故覆議鑑
定委員會鑑定意見書可參；縱被上訴人肇事後所驗之血液酒精濃度為每281mg/dl，超
出正常標準甚多，及夜間駕車行經施工路段未減速慢行且未注意車前狀況撞及擺設塑
膠護欄，為肇事主因，亦無從解免上訴人甲○○施工行為之過失。上訴人甲○○係因
執行職務，不法侵害被上訴人之身體，其僱用人即上訴人生大公司，依民法第一百八
十八條第一項前段之規定，自應負連帶賠償責任。上訴人抗辯被上訴人因酒後騎機車
，在護欄前已失控倒地，始滑行撞到地面，車禍之發生與有無設置安全照明設備無關
云云，並無足採。(二)按故意或過失不法侵害他人之身體或健康者，對於被害人因此喪
失或減少勞動能力或增加生活上之需要時，應負賠償責任；又不法侵害他人之身體、
健康，被害人雖非財產上之損害，亦得請求賠償相當之金額，民法第一百九十三條第
一項、第一百九十五條第一項分別定有明文。被上訴人主張其所受之傷害，與上訴人
之施工過失行為間有相當因果關係，依侵權行為之法律關係，請求上訴人負連帶損害
賠償之責，即屬有據。茲就被上訴人請求之項目及金額，逐項審酌如下：醫療費用
部分：本件車禍係於八十七年一月一日強制汽車責任保險法施行日前發生，被上訴人
提出之奇美等醫院收據，所載明之治療費別，雖有自付額四萬零六百五十六元（其中
一千八百六十元係八十七年一月一日以後門診之費用），健保給付二十七萬九千五百
八十三元（其中一萬七千三百十元為八十七年一月一日以後門診之費用）之別，惟被
上訴人並未請領汽車強制責任險之給付，僅就其中醫藥費二十四萬二千二百九十四元
為請求，並無不合。另被上訴人支付之護理費十一萬一千一百六十七元，有苑裡李綜
合醫院之收費證明及該院護士駱玉美結證屬實。二者合計三十五萬三千四百六十一元
，為醫療上必要費用，自應准許。減少勞動能力部分：被上訴人傷害之殘障程度為
二級，依勞工保險條例障害項目第六項之中樞神經系統機能之病變，引起偏癱，致終
身不能從事任何工作，日常生活需人扶助，所減少勞動之能力為百分之百。被上訴人
距一般勞工退休年齡六十歲，尚可工作二十七年一月二十四日，按八十八年勞工每月
最低基本工資一萬五千八百四十元計算，依霍夫曼計算法扣除中間利息，為三百二十
萬六千零六十元。增加生活之支出部分：被上訴人終身癱瘓無法工作，起居飲食等
日常生活所需全賴人照顧，其請求每月二萬五千元之看護費，即無不合。次查依台閩
地區平均餘命資料所載中部區域男性為七十一‧三九歲，被上訴人尚有餘命三六‧三
九歲，依霍夫曼計算法扣除中間利息之一次給付金額，為六百十二萬零二百四十元，
被上訴人僅請求三百八十九萬四千七百三十七元，自屬正當。精神慰撫金部分：審
酌被上訴人為高職畢業，無自有不動產，原從事建築鋼筋工，遭此傷害後，已難從事
何工作，所受之痛苦顯非常人所可承受。上訴人甲○○為大學畢業，於營造公司擔任
監工，無自有不動產，上訴人生大公司有土地六筆、房屋一筆、汽車十八輛，規模非
小等情狀，認被上訴人請求之慰藉金以二百萬元為適當。末查被上訴人係酒後騎機車
，行經施工路段未減速慢行，且未注意車前狀況撞及擺設塑膠護欄，為肇事主因，應
負百分之七十之責任；上訴人甲○○，夜晚在道路施工路段未依規定佈設交通安全設
施，為肇事次因，應負百分之三十之責任，被上訴人對損害之發生，與有過失，依民
法第二百十七條之規定，減輕上訴人之賠償金額為二百八十三萬六千二百七十七元。
被上訴人逾此數額之請求，為無理由等詞，為其判斷之基礎。
按民事訴訟採形式的真實發見主義，與刑事訴訟採實質的真實發見主義者不同，刑事
判決所認定之事實，於為獨立之民事訴訟裁判時本不受其拘束，仍應自行認定事實。
查被上訴人起訴主張其駕駛機車，沿新化鎮○○路由那拔林往新化方向行駛，行經中
山路九八｜五號前時，撞及塑膠護欄，致人車倒地云云，並提出同此認定之台灣省台
南區車輛行車事故鑑定委員會鑑定意見書為證；惟於上訴人一再抗辯，被上訴人係酒
後騎機車，由那拔林往新化方向行駛，衝過中央分向線，在來車道逆向行駛，於護欄
前已失控倒地，機車始滑行撞到地面，而非直接撞到護欄後，被上訴人始改稱其騎機
車係由新化返回那拔林途中肇事云云（見原審附民卷第二頁、原審卷(一)第八十四頁、
第一四０頁、第一五０頁）。兩造就機車行駛方向爭執甚烈，且攸關責任歸屬，原審
竟未說明其依據，逕以刑事判決已判處上訴人甲○○有期徒刑二月確定在案，認定被
上訴人駕駛機車，係沿新化鎮○○路由新化往那拔林方向行駛，就上訴人前開重要之
防禦方法及鑑定委員會之鑑定意見，未說明其取捨之意見，遽為上訴人不利之判決，
自有判決不備理由之違法。上訴論旨，指摘原判決對其上開不利部分為不當，求予廢
棄，非無理由。
據上論結，本件上訴為有理由，依民事訴訟法第四百七十七條第一項、第四百七十八
條第一項，判決如主文。
中      華      民      國    九十二    年      一      月    二十九    日
                              最高法院民事第一庭
                                  審判長法官  李  錦  豐
                                        法官  楊  鼎  章
                                        法官  吳  麗  女
                                        法官  許  朝  雄
                                        法官  陳  淑  敏
      右正本證明與原本無異
                                              書  記  官
中      華      民      國    九十二    年      二      月    二十六    日


司法院資訊處製作；財團法人民間司法改革基金會備份。
